臺灣士林地方法院民事判決
110年度訴字第1054號
原      告  戴華北  


訴訟代理人  劉錦隆律師
被      告  李麗娜  
            黃榮源  

上列當事人間請求拆屋還地等事件，本院於民國111年9月6日言
詞辯論終結，判決如下：
    主  文
一、被告李麗娜應將坐落新北市○○區○○段○○○○○○○地號土地上如
    附圖所示丁部分之未保存登記建物（門牌號碼為新北市○○區
    ○○路000巷00號，面積為六十六點二七平方公尺）拆除，將
    占用之土地返還予原告及全體共有人。
二、被告李麗娜應給付原告新臺幣貳仟壹佰參拾壹元，及其中壹
    仟柒佰貳拾元自民國一一Ｏ年九月二十二日起至清償日止，
    按週年利率百分之五計算之利息，另自民國一一一年一月一
    日起至返還第一項土地之日止，按月給付原告新臺幣壹佰零
    肆元。
三、原告其餘之訴駁回。
四、訴訟費用由被告李麗娜負擔二分之一，餘由原告負擔。
五、本判決第一項於原告以新臺幣柒拾萬元為被告李麗娜供擔保
    後，得假執行。
    事  實  及  理  由
壹、程序事項
  按訴狀送達後，原告不得將原訴變更或追加他訴。但被告同意
  者，不在此限。被告於訴之變更或追加無異議，而為本案之言
  詞辯論者，視為同意變更或追加。民事訴訟法第255 條第1項
  第1款、第2項分別定有明文。本件原告起訴之聲明原係請求被
  告李麗娜、黃榮源（下與李麗娜合稱被告，如單指1人則逕稱
  其名）應將坐落新北市○○區○○段000○000地號土地上門牌號碼
  新北市○○區○○路000巷00號建物拆除，將土地返還予全體共有
  人，並請求渠等自民國109年1月13日起至返還土地之日止，分
  別按月給付原告新臺幣（下同）5萬元、10萬元（本院卷第12-
  13頁）。嗣追加請求拆除同段802地號土地（下與797、799地
  號土地合稱系爭土地）上之建物，並變更聲明為：（一）李麗
  娜應將坐落系爭土地上如附圖所示丁部分之建物拆除，將土地
  返還予全體共有人。（二）李麗娜應給付原告2,131元，及其
  中1,720元自起訴狀繕本送達翌日起至清償日止，按週年利率
  百分之5計算之利息；另自111年1月1日起至返還土地之日止，
  按月給付原告104元。（三）黃榮源應將坐落系爭土地上如附
  圖所示甲、乙部分之建物拆除，將土地返還予全體共有人。（
  四）黃榮源應給付原告4,908元，及其中3,961元自起訴狀繕本
  送達翌日起至清償日止，按週年利率百分之5計算之利息；另
  自111年1月1日起至返還土地之日止，按月給付原告240元（本
  院卷第255、467-468頁）。經核原告訴之聲明變更，被告對之
  並無異議而為本案之言詞辯論，揆諸首開法條規定，應予准許
  。
貳、實體事項
一、原告起訴主張：
（一）原告自109年1月13日起成為系爭土地之共有人，李麗娜為
      如附圖所示丁部分建物（下稱系爭未保存建物1）之事實
      上處分權人，黃榮源為如附圖所示甲、乙部分建物（下合
      稱系爭未保存建物2）之事實上處分權人。被告分別以系
      爭未保存建物1、2無權占有系爭土地如附圖所示之面積，
      已侵害原告之所有權，且係無法律上原因受有使用土地之
      利益，致原告受有損害，爰依民法第767條、第821條、第
      179條規定，請求被告拆屋還地，並給付無權占用系爭土
      地相當於租金之不當得利等語。
（二）並聲明：
　　1.李麗娜應將系爭未保存建物1拆除，將土地返還予全體共
      有人。
　　2.李麗娜應給付原告2,131元，及其中1,720元自起訴狀繕本
      送達翌日起至清償日止，按週年利率百分之5計算之利息
      ；另自111年1月1日起至返還土地之日止，按月給付原告1
      04元。
　　3.黃榮源應將系爭未保存建物2拆除，將土地返還予全體共
      有人。
　　4.黃榮源應給付原告4,908元，及其中3,961元自起訴狀繕本
      送達翌日起至清償日止，按週年利率百分之5計算之利息
      ；另自111年1月1日起至返還土地之日止，按月給付原告2
      40元。
　　5.聲明第1、3項部分，願供擔保，請准宣告假執行。
二、被告抗辯則以：
（一）李麗娜：其自101年間即居住於系爭未保存建物1，並無其
      他居所，不可能搬走等語，資為抗辯。
（二）黃榮源：其已於93年間將系爭未保存建物2之事實上處分
      權讓與訴外人謝村裕，只是未將戶籍遷離等語，資為抗辯
      。
三、本院得心證之理由：
（一）按當事人主張有利於己之事實者，就其事實有舉證之責任
      ，民事訴訟法第277 條前段定有明文。又以無權占有為原
      因，請求返還土地者，占有人對土地所有權存在之事實無
      爭執，而僅以非無權占有為抗辯者，土地所有權人對其土
      地被無權占有之事實無舉證責任，占有人自應就其取得占
      有係有正當權源之事實證明之（最高法院85年度台上字第
      1120號判決意旨參照）。又物之拆除，為事實上之處分行
      為，僅所有人或有事實上處分權之人，方有拆除之權限（
      最高法院102年度台上字第2053號判決意旨參照）。經查
      ：
　　1.原告自109年1月13日起成為系爭土地之共有人，李麗娜為
      系爭未保存建物1之事實上處分權人，並以系爭未保存建
      物1占有系爭土地如附圖所示丁部分之面積等情，有系爭
      土地之謄本、新北市汐止地政事務所111年1月14日新北汐
      地測字第1116110732號函檢附之複丈成果圖在卷可稽，並
      經李麗娜自承在卷（本院卷第32、38、296-298、468頁）
      ，是此部分事實，應堪認定。又李麗娜以系爭未保存建物
      1占有系爭土地，惟其並非系爭土地之共有人，亦未能說
      明有何占用系爭土地之合法權源，揆諸首開說明，原告依
      民法第767條、第821條規定，請求李麗娜拆除系爭未保存
      建物1，自屬有據。
　　2.黃榮源抗辯稱其已將系爭未保存建物2讓與謝村裕，並提
      出買賣讓渡契約書（下稱系爭契約）為證。原告固否認系
      爭契約之形式上真正，惟查：
　　①系爭契約之買受人欄確實有謝村裕之簽名及記載其身分證
      字號，核與謝村裕之個人基本資料查詢結果相符（本院卷
      第424、460頁）；參以黃榮源現在監執行中，系爭契約係
      訴外人即其配偶鍾玉鳳代其提出予本院，且謝村裕業於10
      3年1月1日死亡，倘系爭契約為偽造，黃榮源及鍾玉鳳自
      無可能知悉謝村裕之身分證字號並記載於系爭契約上，是
      衡諸一般社會常情，堪認系爭契約應屬真正。
　　②又黃榮源之戶籍固仍登記在系爭未保存建物2，然戶籍登記
      資料僅係戶政機關為行政管理行為所記載之資訊，尚難以
      此認定不動產所有權之歸屬。況黃榮源之配偶及女兒之戶
      籍資料亦均非登記於系爭未保存建物2之坐落地址（本院
      卷第450、456頁），益徵黃榮源抗辯其已將系爭未保存建
      物2之事實上處分權讓與謝村裕，並自系爭未保存建物2遷
      離等語為真。
　　③此外，原告又未能提出其他證據證明系爭未保存建物2之事
      實上處分權為黃榮源所有，本院自難僅以黃榮源之戶籍仍
      設於系爭未保存建物2而為原告有利之認定。是揆諸上開
      最高法院判決要旨，原告既未能證明黃榮源為系爭未保存
      建物2之事實上處分權人，則其請求黃榮源拆除系爭未保
      存建物2，即屬無據。　　　
（二）另按無法律上原因而受利益，致他人受損害者，應返還其
      利益，民法第179 條之規定甚明。又無權占有他人房屋土
      地，可能獲得相當於租金之利益為社會通常之觀念（最高
      法院61年台上字第1695號判例意旨參照）。又基地租金之
      數額，除以基地申報地價為基礎外，尚須斟酌基地之位置
      ，工商業繁榮之程度，承租人利用基地之經濟價值及所受
      利益等項，並與鄰地租金相比較，以為決定（最高法院68
      年台上字第3071號判例意旨參照）。經查：
　　1.李麗娜以系爭未保存建物1無權占用系爭土地如附圖所示
      丁部分之事實，既經認定如上，應認李麗娜因此獲有相當
      於土地租金之利益，致原告受有相當於租金之損害，是原
      告自得依民法第179 條規定，請求李麗娜給付相當於租金
      之不當得利。又黃榮源並無占用系爭土地之行為，則原告
      對其請求相當於租金之不當得利，即無從准許。
　　2.又原告係自109年1月13日起成為系爭土地之共有人，且其
      應有部分為400分之34（本院卷第32、38頁），而本院送
      請鑑定系爭土地如附圖所示丁部分之租金於109至111年間
      之月租金分別為1,049元、1,074元、1,223元，年租金分
      別為1萬2,589元、1萬2,890元、1萬4,674元等情，有估價
      報告書附卷可參。則原告請求李麗娜給付自109年1月13日
      起至110年12月31日止相當於租金之不當得利2,131元【計
      算式：（1萬2,589元÷366×354×34/400）＋（1萬2,890元×3
      4/400）=1,035元＋1,096元，元以下四捨五入】，及其中1
      720元【計算至起訴日即110年8月16日，計算式：（1萬2,
      589元÷366×354×34/400）＋（1096÷365×228），元以下四
      捨五入】自起訴狀繕本送達翌日即110年9月22日（本院卷
      第64頁）起至清償日止，按週年利率百分之5計算之利息
      ，另自111年1月1日起至返還土地之日止，按月給付原告1
      04元【計算式：1,223元×34/400，元以下四捨五入】，均
      屬有據。
四、從而，原告依民法第767條、第821條規定，請求李麗娜拆除
    系爭未保存建物1；另依民法第179條規定，請求李麗娜應給
    付原告2,131元，及其中1,720元自110年9月22日起至清償日
    止，按週年利率百分之5計算之利息，另自111年1月1日起至
    返還土地之日止，按月給付原告104元，為有理由，應予准
    許；逾此範圍之請求，為無理由，應予駁回。
五、又原告就拆屋還地勝訴部分，陳明願供擔保請准宣告假執行
    ，與民事訴訟法第390條第2項規定並無不合，爰酌定相當之
    擔保金額，予以准許。至原告敗訴部分，其假執行之聲請亦
    失所附麗，應予駁回。
六、本件事證已臻明確，兩造其餘攻擊防禦方法及所提出之證據
    ，經本院審酌後，核與判決之結果不生影響，爰不一一論駁
    ，併此敘明。 
七、訴訟費用負擔之依據：民事訴訟法第79條。　　
中　　華　　民　　國　　111 　年　　9 　　月　　29　　日
                  民事第三庭    法  官  楊忠霖
以上正本係照原本作成。 
如對本判決上訴，應於判決送達後20日內向本院提出上訴狀，若
委任律師提起上訴者，應一併繳納上訴審裁判費，否則本院得不
命補正逕行駁回上訴。
中　　華　　民　　國　　111 　年　　9 　　月　　29　　日
                                書記官  賴怡婷